【裁判字號】    88,訴,1478
【裁判日期】    891204
【裁判案由】    偽造文書等
【裁判全文】
臺灣臺北地方法院刑事判決                        八十八年度訴字第一四七八號
    公  訴  人  臺灣臺北地方法院檢察署檢察官
    被      告  丙○○
    選任辯護人  何春源
右列被告因偽造文書等案件，經檢察官提起公訴（八十八年度偵續字第三二八號），
本院判決如左：
    主  文
丙○○連續意圖為自己不法之所有，以詐術使人將本人之物交付，處有期徒刑伍月。
    事  實
一、丙○○意圖為自己不法之所有，並基於概括之犯意，明知乙○○○並未參加其於
    民國八十五年三月二十五日，在台北市○○○路○段二０二號八樓之三所召集每
    會新台幣（下同）二萬元，連同會首共計二十五會，約定每月二十五日在上址開
    標，會期自八十五年三月二十五日起至八十七年三月二十五日止之民間互助會，
    竟虛列乙○○○為會員，使該會其餘會員誤信乙○○○亦為會員，利用其擔任會
    首主持開標，且其他互助會會員未至上址而僅以電話競標之機會，先於八十五年
    七月二十五日冒稱虛列之會員乙○○○以利息四千元得標；復於八十七年一月二
    十五日，未得活會會員丁○○之同意，冒稱丁○○以四千元得標，連續以上開詐
    術致使其他活會會員均陷於錯誤而交付會款，共詐得會款三十五萬二千元（詳如
    附表所示），嗣因丁○○未能收取尾會會款，依互助會會單聯絡其他會員後始知
    受騙。
二、案經丁○○訴請台灣台北地方法院檢察署檢察官偵查起訴。
    理  由
一、訊據被告丙○○固承認於右揭時地召集民間互助會，擔任會首，以乙○○○名義
    標得會款，然否認有何詐欺犯行，辯稱：乙○○○原表示要參加該互助會，但會
    單作成後又表示不參加，所以會單上仍列有乙○○○之姓名，惟該會即由被告自
    己負擔；再八十七年一月二十五日之會係由丁○○自己打電話來標會，得標後其
    即將丁○○應得會款四十七萬二千元，扣除丁○○表示預扣同年二月二十五日、
    三月二十五日之死會會款各二萬元，再扣除丁○○應交付其姐呂素芳之二萬元會
    款，及丁○○向甲○○訂購消除妊娠紋保養品費用一萬二千元，合計扣除七萬二
    千元，被告應交付丁○○四十萬元會款，另因被告於八十七年二月五日及早先曾
    分別向丁○○借款五十萬元及三十萬元，被告乃一併於八十七年二月七日匯款一
    百十萬零七百七十元至丁○○帳戶內，其中五十萬元部分係全數清償並支付借款
    二日之利息七百元，三十萬元部分則先清償二十萬元，加上丁○○先前匯款之費
    用七十元，以及上開四十萬元會款，合計一百十萬零七百七十元，並未冒用他人
    名義得標云云。經查：
（一）右揭事實業據告訴人丁○○指訴綦詳，復據證人乙○○○、張漱蘭、戊○○證
      述在卷，並有該互助會會單附卷可稽。
（二）證人乙○○○並未加入該互助會，亦未同意被告使用乙○○○名義跟會，係被
      告自行列乙○○○為會員之事實，業據證人乙○○○結證明確在卷（見八十八
      年度偵續字第三二八號卷第六二頁）。足徵被告確虛列證人乙○○○為互助會
      會員，再利用其擔任會首主持開標之機會，冒稱證人乙○○○得標；而被告係
      於八十五年七月二十五日冒用證人乙○○○名義以利息四千元得標等情，有告
      訴人記載明確之互助會會單在卷足憑（見八十七年度偵字第一一八六二號卷第
      四頁）。被告此部分抗辯，尚無可採。
（三）告訴人並未於八十七年一月二十五日投標，仍是活會，且被告因急需用錢，在
      八十七年二月五日向告訴人借款一百一十萬元，利息以日息萬分之三點五計算
      ，被告於八十七年二月七日清償，故本金加二日利息七百七十元，合計一百一
      十萬零七百七十元匯至告訴人帳戶內，此筆金額與會款無關等情，業據告訴人
      證述綦詳（見本院八十九年五月三十日訊問筆錄）。而證人張漱蘭亦結證稱：
      伊在八十七年二月二十五日即倒數第二會時有向被告說要標會，被告有說伊與
      告訴人都是活會，伊有拿到一半多的會錢等語（見八十七年度調偵字第八六號
      卷第十一頁反面、第十二頁、本院八十九年五月三十日訊問筆錄）。堪認告訴
      人於八十七年一月二十五日時並未投標，應屬活會無誤。被告雖以上情置辯，
      證人甲○○亦證稱：告訴人曾向她購買妊娠紋膏，並請她透過被告轉交，最後
      一次買一萬多元，她還問告訴人錢要向誰拿，告訴人說請她向被告拿錢，被告
      後來有給她這筆錢云云（見本院八十九年九月十八日訊問筆錄）。然證人甲○○對於本院訊問之其他相關問題所作回答幾乎都為不記得了（見上開期日筆錄
      ），唯獨對此事記憶深刻，連細節都鉅細靡遺，與常情不符，其證言是否可採
      ，已有可疑？且縱其證言屬實，亦無從據此推論被告於八十七年二月七日匯予
      告訴人之款項即包含會款，並已扣除該筆妊娠紋保養品；又被告所稱匯款中包
      含先前向告訴人借貸之三十萬元其中之二十萬元云云，惟該三十萬元款項係告
      訴人於八十六年十二月二十九日借予被告，被告於八十七年一月十二日即已匯
      款三十萬元至告訴人之夫謝金全之帳戶內清償此筆借款等情，有台灣中小企業
      銀行跨行匯款入戶電匯申請書即匯款單、謝金全台灣中小企業銀行存摺在卷足
      憑，則被告既早於八十七年一月十二日即清償三十萬元完畢，焉有可能於八十
      七年二月七日重複清償？再七十元之匯費究係償還先前告訴人何筆匯款？被告
      亦無法交待，其此部分所辯，亦難採信。而該互助會僅剩二會時，除告訴人及
      證人張漱蘭係屬活會外，證人戊○○亦屬活會，被告在尾會時並告訴戊○○要
      緩幾天給會錢，但後來沒辦法給，直到八十七年六月間與戊○○和解，才分期
      支付會錢等情，業據證人戊○○結證在卷（見本院八十九年五月三十日訊問筆
      錄）。又八十七年二月二十五日、同年三月二十五日最後二會為證人張漱蘭、
      戊○○得標，八十七年一月二十五日標會之利息為四千元之事實，亦據被告供
      述在卷（見本院八十九年十一月二十日審判筆錄），足徵被告係未經告訴人同
      意，以四千元之利息冒標八十七年一月二十五日之互助會無訛，而非冒標張漱
      蘭、戊○○之會，公訴意旨認被告係冒用證人張漱蘭、戊○○名義冒標，尚有
      誤會。
（四）綜上所述，本件事證已臻明確，被告犯行洵堪認定，應依法論科。
二、核被告所為，係犯刑法第三百三十九條第一項之詐欺取財罪。又其每次冒標犯行
    向數活會會員收取會款，均同時使多數活會會員受害，係一行為觸犯數詐欺罪名
    ，應依想像競合犯之規定，從一重處斷。又被告先後多次詐欺取財之犯行，均時
    間緊接，且犯罪構成要件相同，顯均係基於概括犯意而反覆為之，應依連續犯之
    規定論以一罪，並加重其刑。爰審酌被告於召集互助會時，即冒用他人名義，意
    欲詐財，詐欺金額非小，惡性非輕，及其犯罪之動機、目的、手段、品行、所生
    危害，及犯罪後矢口承認，態度不佳等一切情狀，量處如主文所示之刑，以資懲
    儆。
三、公訴意旨另以：被告意圖為自己不法之所有，並基於概括之犯意，連續偽造乙○○○、戊○○、張漱蘭名義填寫標單冒標；且於八十七年二月間，未經連秋鳳同
    意，復向告訴人詐稱：其友人連秋鳳將任會首，召集每會二會元之互助會，邀告
    訴人參加云云，被告並偽造連秋鳳名義之會單交付予告訴人，告訴人乃陷於錯誤
    ，交付八十七年三月、四月之會款合計四萬元予被告。又八十六年初，被告亦向
    告訴人詐稱：其友人乙○○○需款恐急，請其代為週轉云云，告訴人因此陷於錯
    誤，分二次給付五十萬元合計一百萬元予被告，被告並簽發二張面額各五十萬元
    之支票作為擔保，因認被告另涉有刑法行使偽造文書、詐欺等罪嫌。按犯罪事實
    應依證據認定之，無證據不得推定其犯罪事實，刑事訴訟法第一百五十四條定有
    明文。訊據被告否認有何行使偽造文書、詐欺犯行，辯稱：其八十七年二月間所
    召集之互助會會單上即載明會首為被告，係因告訴人之要求，才將會首改為連秋
    鳳；而八十六初其有向告訴人借款一百萬元，但未用乙○○○名義借款等語。經
    查：
（一）被告係冒用乙○○○、告訴人名義冒標，已如前述，然被告否認有偽造乙○○○及告訴人甚或張漱蘭、戊○○名義填寫標單，亦查無被告偽造之標單，此部
      分之犯行即難證明。
（二）被告交付予告訴人八十七年二月二十日之互助會會單上雖記載會首為連秋鳳，
      有該會單附卷可稽（見八十七年度偵字第一一八六二號卷第六頁），證人連秋
      鳳復證稱：並未擔任會首，召集該互助會（見八十八年度偵續字第三二八號卷
      第三二頁反面、第三三頁）。惟會單上記載會首之姓名僅在識別會首為何人，
      並非表示會首本人簽名之意思，更無需會首親自簽名始發生會單之效力，與郵
      政儲金提款單填寫儲戶姓名之用意相同，即無偽造署押之問題（最高法院七十
      年台上字第二四八０號判例參照）。則被告雖未經連秋鳳同意即在會單上填寫
      會首為連秋鳳，仍與刑法之偽造文書罪有違。又告訴人陳稱：因被告未給付上
      開互助會之會款，所以連秋鳳這個會的會錢是從上開互助會之會款去扣，但會
      款也沒有拿到等語（見八十八年度偵續字第三二八號卷第六七頁、本院八十九
      年五月三十日訊問筆錄）。是告訴人既未實際交付八十七年二、三月之會錢共
      四萬元予被告，且被告亦尚未由上開互助會會款中扣抵四萬元，告訴人顯未因
      此陷於錯誤交付四萬元予被告；況該會所載開標地點與先前被告所召集互助會
      之開標地點完全相同，均為台北市○○○路○段二０二號八樓之三，有二會之
      會單足憑，若被告意欲施用詐術詐騙告訴人，是否開標地點會不加修改？非無
      可疑，即難遽認被告此部分有施用詐術詐得財物之犯行。
（三）證人乙○○○雖證稱：未曾透過被告向告訴人借款一百萬元等語（見八十八年
      度偵續字第三二八號卷第六三頁）。惟被告與告訴人未興訟前之金錢借貸關係
      頻繁複雜，為雙方所是認，且被告向告訴人陸續借款之金額達八百多萬元，簽
      發過四十幾張支票予告訴人，期間並有多次換票，被告如借比較大筆的錢都是
      以其朋友要借錢，要求告訴人匯款至其帳戶內，而告訴人並不認識乙○○○，
      被告以乙○○○名義借錢共借一百萬元，告訴人也是將錢匯入被告帳戶內，被
      告再簽發支票等情，業據告訴人陳稱無誤（見本院八十九年五月三十日訊問筆
      錄）。而被告因急需用錢，告訴人在八十七年二月五日即借款一百一十萬元予
      被告之事實，已如上述，則被告與告訴人金錢往來情形如此密切，且僅被告急
      需用錢，告訴人隨即借款一百一十萬元予被告，無需任何擔保或簽發票據，足
      徵被告向告訴人借錢並不困難，是否有必要假藉告訴人毫不認識之乙○○○名
      義借款，已有可疑？又告訴人既自承被告先前借比較大筆的錢都是以其朋友要
      用錢之名義借款，且係將錢匯入被告帳戶內，堪認告訴人對被告此種假藉朋友
      名義借錢之方法亦已知悉，縱被告係使用乙○○○名義借款，告訴人仍無陷於
      錯誤之可能，尤其被告係簽發自己名義之支票二張作為還款方法，有該二張支
      票附卷足佐（見八十七年度偵字第一一八六二號卷第七頁），告訴人復係匯款
      至被告帳戶內，若被告僅係代乙○○○借款，焉有可能自己簽發同面額之支票
      作為還款方法，此與常情不符，是告訴人應知悉借款人並非乙○○○，而係被
      告本人。被告既未施用詐術，借款當時亦無證據證明其已無償債能力，即難僅
      憑告訴人之指訴遽認被告此部分有詐欺犯行。
（四）綜上所述，既無證據推定被告另涉行使偽造文書、詐欺犯行，此外復查無其他
      積極證據足資證明被告有何公訴人所指此部分之犯行，然公訴人認此部分與上
      開有罪部分有裁判上一罪之關係，故不另為無罪之諭知，併予敘明。
據上論斷，應依刑事訴訟法第二百九十九條第一項前段、刑法五十六條、第三百三十
九條第一項、第五十五條，罰金罰鍰提高標準條例第一條前段，判決如主文。
本案經檢察官董怡臻到庭執行職務
中      華      民      國      八十九    年    十二    月    四      日
                                    臺灣臺北地方法院刑事第五庭
                                        法  官  陳容正
右正本證明與原本無異。
如不服本判決，應於判決送達後十日內向本院提出上訴狀 (應附繕本) ，上訴於臺灣
高等法院。
                                          書記官  林妙穗
中      華      民      國       八十九    年    十二   月      四    日
附錄本案論罪科刑法條全文
刑法第三百三十九條第一項
意圖為自己或第三人不法之所有，以詐術使人將本人或第三人之物交付者，處五年以
下有期徒刑、拘役或科或併科一千元以下罰金。
附表：
（連同會首二十五會）
┌─┬───────┬────┬──────┬─────────────┐
│編│冒標時間      │冒標會員│利息金額    │計算式      詐得金額      │
│號│(活會會員人數)│        │(新台幣)    │            (新台幣)      │
├─┼───────┼────┼──────┼─────────────┤
│１│  85.07.25(20)│乙○○○│   4,000    │16,000  X  20  =  320,000 │
├─┼───────┼────┼──────┼─────────────┤
│２│  87.01.25(02)│丁○○  │   4,000    │16,000  X   2  =   32,000 │
├─┼───────┼────┼──────┼─────────────┤
│  │              │        │            │合計   352,000元          │
└─┴───────┴────┴──────┴─────────────┘


司法院資訊處製作；財團法人民間司法改革基金會備份。
